【裁判字號】    94,重上,348
【裁判日期】    950328
【裁判案由】    履行契約等
【裁判全文】
臺灣高等法院民事判決                 94年度重上字第348號
上  訴  人  懋台企業股份有限公司
                        之3
法定代理人  甲○○
訴訟代理人  林合民律師
被  上訴人  基隆市政府
法定代理人  乙○○
訴訟代理人  許智勝律師
複  代理人  林添進律師
上列當事人間履行契約等事件，上訴人對於中華民國94年5月27
日臺灣基隆地方法院93年度重訴字第30號第一審判決提起上訴，
本院於95年3月14日言詞辯論終結，判決如下：
    主      文
原判決關於命上訴人給付之金額超過新台幣柒佰參拾肆萬柒仟捌
佰柒拾玖元本息部分，及該部分假執行之宣告與訴訟費用之裁判
廢棄。
上開廢棄部分，被上訴人在第一審之訴及假執行之聲請均駁回。
其餘上訴駁回。
第一審及第二審訴訟費用由被上訴人負擔百分之三十五，餘由上
訴人負擔。
    事實及理由
甲、程序方面：
  按二人互負債務，而其給付種類相同，並均屆清償期者，各得
  以其債務，與他方之債務，互為抵銷。抵銷，應以意思表示，
  向他方為之。其互相間債之關係，溯及最初得為抵銷時，按照
  抵銷數額而消滅，民法第334 條第1 項前段、第335 條第1 項
  分別定有明文。故債權人訴請債務人清償債務，倘債權人對債
  務人亦負有種類相同，清償期業已屆至之債務，債務人於事實
  審法院言詞辯論終結前，即任得以意思表示向債權人主張抵銷
  ，兩造間債之關係即發生溯及消滅之效力。是如第一審法院以
  債權人對債務人之請求權存在，因而為債務人敗訴之判決，債
  務人於第二審言詞辯論終結前，對債權人提出抵銷之抗辯，此
  時發生債權人實體法上請求權溯及消滅之事實，依民事訴訟法
  第447 條第1 項第2 款規定，即無不許其為抵銷之主張。本件
  被上訴人認上訴人在本院主張對被上訴人有400 萬元履約保證
  金返還債權而為抵銷之抗辯，係違反民事訴訟法第447 條第1
  項規定，尚屬有誤，是上訴人所為之抵銷抗辯，仍應予審究。
乙、實體方面：
一、本件被上訴人主張：被上訴人信二路公有停車場（下稱系爭
    停車場）收費管理工作於民國90年1 月11日以底價新台幣（
    下同）8,500 萬元公開招標，由上訴人以總價1億1,238萬元
    得標。被上訴人於90年1 月17日與上訴人簽訂「基隆市○○
    路公有停車場收費管理工作契約」（下稱系爭契約），將該
    公有停車場委託上訴人經營，期間3 年，自90年2 月3 日起
    至93年2 月2 日止，依系爭契約第5 條第1 款、第9 條第1
    款約定，上訴人應繳納使用費總計1億1,238萬元，以每半年
    繳納1,873 萬元方式，共分6 期，其中第3 期應於91年1 月
    底前、第4 期應於91年7 月底前、第5 期應於92年1 月底前
    、第6 期應於92年7 月底前分別繳納，如有逾期則按日加收
    全年使用費千分之2 之滯納金，逾期1 個月以上或拒繳租金
    者，被上訴人得逕行終止契約，收回經營權並沒收已繳之使
    用費及履約保證金。嗣因上訴人無法依約如期預繳使用費，
    被上訴人遂同意以季繳方式支付。詎上訴人仍遲繳第3 期及
    第4 期之使用費，第5 期及第6 期使用費更拒不繳納。兩造
    經協議自92年9 月16日起終止契約，被上訴人並依系爭契約
    第9 條第1 款約定，沒收上訴人交付之履約保證金400 萬元
    。總計上訴人積欠被上訴人使用費及滯納金合計1,134萬
    7,879 元，其中上訴人第3 期使用費遲至91年2 月6 日、3
    月5 日及4 月4 日始分別繳納600 萬元、400 萬元及873 萬
    元完畢（91年2 月4 日、3 月4 日及4 月3 日實際繳納，91
    年2 月6 日、3 月5 日及4 月4 日主計單位開立收據），此
    部分滯納金經上訴人陳情，被上訴人乃予酌減為133 萬
    1,600 元；第4 期使用費遲至91年8 月7 日始行繳納，此部
    分滯納金經上訴人陳情改以半年使用費千分之2 計算遲延6
    日為22萬4,760 元；第5 期及第6 期被上訴人考量該期間有
    SARS疫情及經行政院公共工程委員會調解之結果，予部分免
    計或酌減後，上訴人分別仍積欠第5 期、第6 期使用費85萬
    6,760 元、447 萬8,892 元，及滯納金359 萬4,287 元、86
    萬1,580 元。爰依系爭契約之約定訴請上訴人給付被上訴人
    1,134萬7,879元，及自起訴狀繕本送達翌日即93年5 月27日
    起至清償日止，按年息5%計算利息之判決等語。（原審為被
    上訴人勝訴之判決，上訴人提起上訴）並答辯聲明：上訴駁
    回。
二、上訴人則以：系爭契約係約定按日以全年使用費千分之2 計
    算滯納金，被上訴人雖改以半年使用費扣除已繳納金額為計
    算滯納金基準，然其按日以千分之2 計算請求，仍屬過高。
    且其請求第3 至6 期如附表所示滯納金及使用費之計算方式
    ，並不合理，其中第3 期使用費上訴人係分別於91年1 月31
    日、2 月27日及3 月27日繳納600 萬元、400萬元及873萬元
    （上訴人誤載為870 萬元），惟被上訴人係分別自91年2 月
    3 日、3 月3 日及4 月2 日起算滯納金，顯有不符；第4 期
    滯納金如何計算，未據舉證說明；第5期、第6期之使用費及
    滯納金與其提出公文之計算金額不符，被上訴人如何計算請
    求，亦未舉證說明。又系爭契約簽訂後，系爭停車場周圍急
    遽新增其他停車場，約增加2,346 個停車位，嚴重打擊系爭
    停車場之營運，更於92年1 月至5 月遭逢SARS疫情，停車場
    收入銳減，顯已發生訂約時不能預料之情事變更，且依原契
    約效果履行顯失公平，上訴人得依民法第227 條之2 規定，
    請求減少應負擔之使用費。再者，上訴人交付被上訴人400
    萬元履約保證金尚未領回，依被上訴人提出之協議書（下稱
    系爭協議書，見原審卷第50頁），兩造係約定以之扣抵使用
    費，並未約定由被上訴人沒收，且兩造係合意終止契約，與
    契約第9 條第1 款約定情形不同，被上訴人主張依上開條款
    之約定沒收上訴人之履約保證金，並無理由，是上訴人仍得
    以此400 萬元債權與被上訴人本件請求互為抵銷等語，資為
    抗辯。並上訴聲明：(一)原判決廢棄。(二)被上訴人在第一審之
    訴及假執行之聲請均駁回。
三、經查：本件停車場委託經營，被上訴人係於90年1 月11日以
    底價8,500 萬元對外公開招標，由上訴人以總價1 億1,238
    萬元得標。被上訴人於90年1 月17日與上訴人訂立系爭契約
    ，將其所有系爭停車場委託上訴人經營，期間自90年2 月3
    日起至93年2 月2 日止共計3 年，依系爭契約約定，上訴人
    應繳納停車場使用費總計1億1,238萬元，採半年一繳方式，
    每期使用費為1,873 萬元，第1 期應於90年1 月17日繳納，
    第2 期應於90年7 月底繳納，第3 期應於91年1 月底繳納，
    第4 期應於91年7 月底繳納，第5 期應於92年1 月底繳納，
    第6 期應於92年7 月底繳納，如未在期限內繳納使用費者，
    按日加收全年使用費千分之2 之滯納金，逾期1 個月以上或
    拒繳租金者，被上訴人得逕行終止契約，收回經營權並沒收
    已繳之使用費及履約保證金。上訴人就第3 期及第4 期使用
    費逾期繳納，經被上訴人催繳，上訴人函覆希能免納違約金
    ，嗣兩造同意改以季繳方式支付使用費。此有被上訴人提出
    之系爭契約書、開標紀錄表、上訴人標單、切結書等文件為
    證（見原審卷第8 頁至第17頁），並為兩造所不爭執，此部
    分事實堪信為真正。
四、本件經本院依民事訴訟法第270 條之1 第1 項第3 款之規定
    ，與兩造整理並協議簡化爭點（見本院94年10月27日準備程
    序筆錄，並依本院論述之先後順序而予以調整，先此敘明）
    為：（一）本件滯納金以千分之二為計算基礎，是否過高？
    被上訴人請求上訴人給付第3期至第6期之滯納金之計算金額
    是否有理？（二）本件有無情事變更原則之適用？（三）如
    認上訴人於本審主張其在被上訴人處尚有400 萬元之履約保
    證金未領，並據以主張抵銷，係符合民事訴訟法第447 條第
    1 項但書之規定，則其主張是否有理？茲分述於下：
（一）本件滯納金以千分之二計算基礎，是否過高？被上訴人請
      求上訴人給付第3 期至第6 期之滯納金之計算金額是否有
      理？
１、按違約金係債務不履行之損害賠償，約定之違約金過高者，
    法院固得減至相當之金額，惟法院減少違約金金額，除應依
    一般客觀事實，社會經濟狀況及當事人所受損害情形，以為
    酌定外，並應以債務人如期履行契約，債權人所得享受之一
    切利益為審酌之標準。又約定之違約金是否過高，乃事實問
    題，應由債務人就此有利於己之事實主張及證明（最高法院
    79年臺上字第1915號判例意旨參照）。
２、本件兩造簽訂之系爭契約第5 條第1 款約定：「．．．未在
    期限內繳納使用費者每逾1 日甲方加收滯納金全年使用費千
    分之2 ，逾期1 個月以上者，甲方得終止契約，收回經營權
    並沒收履約保證金，乙方不得提出異議」。兩造約定於逾期
    繳納者，按日加收滯納金全年使用費千分之2 計算，此約定
    之違約滯納金，相當於週年利率百分之72（0.02×360＝
    0.72 ＝72%) ，固屬過高。惟查：
（１）系爭契約業已終止，兩造主張之終止日期不同，上訴人主
      張契約終止日期為92年7 月31日；被上訴人主張契約終止
      日期為92年9 月16日，參諸系爭協議書所載「．．．因此
      雙方達成協議終止契約，定於民國92年9 月16日零時點交
      返還甲方」等語，及兩造於92年9 月初尚在行政院公共工
      程委員會進行調解，有被上訴人提出該會92年9月5日工程
      訴字第09200367200 號調解函（原審卷第69頁至第72頁）
      在卷可證，堪認被上訴人主張之契約終止日為92年9 月16
      日較為可採。
（２）兩造原訂契約存續期間係至93年2 月2 日止，則系爭契約
      終止之日92年9 月16日翌日起至93年2 月2 日止之期間，
      被上訴人本有系爭契約如期履行時可期待之收益，茲因上
      訴人使用費繳納問題致提前終止契約，被上訴人勢須自行
      經營管理系爭停車場或另與他人訂約，雖被上訴人未提出
      其另訂之契約供本院審酌，惟參酌被上訴人提出其將系爭
      停車場於93年1 月15日與第3 人瑞泰停車場顧問有限公司
      簽訂之契約書，其權利金（相當於本件之使用費）3 年合
      計為5,625 萬元，與本件系爭契約使用費3 年為1 億
      1,238 萬元相較，每月短少155 萬9,167 元。則自92 年9
      月17日起至93年2 月2 日止，合計短少約701 萬6,252 元
      ，此短少金額可作為被上訴人因契約未履行所受損失之參
      考金額。
（３）本件被上訴人訴請上訴人給付之滯納金4 期合計為601 萬
      2,227 元，估不論其計算之方式為何，該4 期滯納金與為
      期2 年之使用費7492萬元比例計算，相當於週年利率約百
      分之8 ，參諸民法第203 所規定之法定利率為週年百分之
      5 ，民法第205 條規定最高約定利率之限制為週年百分之
      20，被上訴人訴請上訴人給付相當於週年利率約百分之8
      之滯納金共601 萬2,227 元，並無過高之情事，自無予以
      酌減之必要。
（二）本件有無情事變更原則之適用？
１、按「契約成立後，情事變更非當時所得預料，而依其原有效
    果顯失公平者，當事人得聲請法院增、減其給付或變更其他
    原有之效果。」民法第227 條之2 第1 項定有明文。此為情
    事變更原則，即法律關係發生後，為其基礎或環境之情事，
    於該法律效力完了前，因不可歸責於當事人之事由，致發生
    非當初所得預料之變更，如仍貫徹原定之法律效力，顯失公
    平而有背於誠信原則者，得變更其法律效力（如增減給付或
    解除終止契約）之法律原則。其要件有3 ：法律關係成立
    後，情勢發生變更。該情事變更之發生，非當事人所得預
    料。依原定法律效果履行或實現，顯失公平。且情事變更
    與否，係就外在客觀事實以定之，與可否歸責於當事人之事
    由無關。
２、本件被上訴人將系爭停車場委託經營，係採對外公開招標之
    方式進行，委外經營之期間為3 年，其底標為85,000,000元
    ，上訴人係以高出底標甚多之1億2,380萬元得標，此卷附之
    開標紀錄表、標單可證。顯見上訴人在投標前即已評估其得
    標期間之營業狀況及市場之競爭情形，始行決定以此高價投
    標，故嗣後系爭停車場附近之停車位縱然有所增加，應已納
    入上訴人事先評估之經營風險內，不能認為上訴人訂約當時
    無法預料。至92年間SARS疫情期間雖屬上訴人事先無法預見
    之情事，惟上訴人於第3 期即91年2 月1 日起即遲延繳納使
    用費，難認與SARS有何關聯，其後92年間雖SARS疫情蔓延，
    惟基隆市並非疫區，系爭停車場又非鄰近醫療院所，其營收
    狀況受SARS疫情蔓延之影響應屬有限，上訴人之虧損應係其
    高價投標及簽訂系爭契約時之評估失誤，而非嗣後之情事變
    更所致。依契約自由之精神，從社會客觀事實及法律秩序安
    定性論，SARS疫情之影響或系爭停車場附近停車位之增加，
    均未達動搖系爭契約締約基礎之程度，綜上所述，本件應無
    情事變更原則之適用。上訴人主張本件契約有情事變更原則
    之適用，應予減少兩造所約定之停車使用費云云，即屬無據
    。
（三）如認上訴人於本審主張其在被上訴人處尚有400 萬元之履
      約保證金未領，並據以主張抵銷，係符合民事訴訟法第
      447 條第1 項但書之規定，則其主張是否有理？茲分述於
      下：
１、本件上訴人在本院主張對被上訴人有400 萬元履約保證金返
    還債權，其所為之抵銷抗辯，應予審究，已如前述（見甲、
    程序方面之敘述），茲不贅述。
２、「按二人互負債務，而其給付種類相同，並均屆清償期者，
    各得以其債務，與他方之債務，互為抵銷。但依債之性質不
    能抵銷或依當事人之特約不得抵銷者，不在此限。」民法第
    334條定有明文。
３、經查，系爭契約第9 條第1 款約定「乙方簽約後，即應切實
    履約經營，不得任意要求中途解約及拒繳租金等行為，凡中
    途解約者，一律視同違約，甲方得終止契約，沒收已繳之使
    用費及履約保證金並收回經營權，乙方不得異議」，本件並
    非被上訴人依上開約定行使終止權以終止契約，而係兩造協
    議終止契約，有如前述，自與前開第9 條第1 款約定之情形
    不符，被上訴人依上開條款之約定主張沒收上訴人之履約保
    證金，尚非有據。次查，兩造既已於92年9 月16日簽立協議
    書協議終止系爭契約，依民法第263 條準用第259 條規定，
    上訴人自得請求被上訴人返還其所繳之履約保證金400 萬元
    ，被上訴人雖主張伊已於92年11月7 日函上訴人沒收上開保
    證金400 萬元云云。惟查兩造於協議終止系爭契約時，並未
    就保證金應否沒收為協議，自應回歸前揭法律原則之規定，
    況依系爭協議書之二、記載：「履約保證金扣抵使用費部分
    甲方依原簽方式再簽請核示後依法處理．．．」等語（見原
    審卷第50頁之協議書），顯見兩造於協議終止契約時，被上
    訴人並未就保證金400 萬元予以沒收，上訴人亦未同意被上
    訴人沒收而放棄請求返還之權利，殊為明確。嗣於終止契約
    後之92年11月7 日被上訴人以基府建用壹字第0920111757號
    函通知上訴人：「．．．二、貴公司於承租本府信二路公有
    停車場期間．多次違約拒繳租金，依契約第9 條第1 款依法
    沒收履約保證金400 萬元外，請儘速繳交積欠本府使用費新
    台幣533 萬5,652 元 (第5 期、第6 期)，滯納金新台幣601
    萬2,227 元（第3 期、第4 期、第5 期 、第6 期）合計新
    台幣1,134 萬7,879 元。」（見原審卷第54頁、第55頁），
    其中關於沒收履約保證金400 萬元部分，要僅屬被上訴人單
    方之意思表示，尚不得拘束上訴人，被上訴人以之為沒收履
    約保證金之依據，自非可採。綜上，上訴人於兩造協議終止
    後，自得請求被上訴人退還其所繳納之履約保證金400 萬元
    。
４、本件被上訴人依系爭契約得請求上訴人給付1,134 萬7,879
    元，而上訴人得請求被上訴人退還其履約保證金400 萬元，
    均已如前述，二者給付種類均屬金錢給付並均屆清償期，則
    上訴人以其對於被上訴人之履約保證金債權主張以其對被上
    訴人所負之使用費及滯納金債務相抵銷，自有所據，抵銷後
    上訴人尚應給付被上訴人734 萬7,879 元。
五、綜上所述，被上訴人本於履行契約之法律關係，請求上訴人
    給付734 萬7,879 元，及自93年5 月27日起，至清償日止，
    按週年利率百分之5 計算之利息，為有理由，應予准許。逾
    此部分所為請求，為無理由，應予駁回。原審就上開應予駁
    回部分，為被上訴人勝訴之判決，尚有未洽，上訴意旨求予
    廢棄改判，為有理由，爰由本院予以廢棄改判如主文第二項
    所示。至於被上訴人之請求應予准許部分，原判決為被上訴
    人勝訴之判決，經核於法並無不合，上訴意旨求予廢棄改判
    ，為無理由，應駁回其上訴。
六、據上論結，本件上訴為一部有理由，一部無理由，依民事訴
    訟法第450 條、第449 條第1 項、第79條，判決如主文。
中    華    民    國    95    年    3    月    28     日
                  民事第四庭  審判長  法  官  張劍男
                                      法  官  郭松濤
                                      法  官  丁蓓蓓
正本係照原本作成。
如不服本判決，應於收受送達後20日內向本院提出上訴書狀，其
未表明上訴理由者，應於提出上訴後20日內向本院補提理由書狀
（均須按他造當事人之人數附繕本）上訴時應提出委任律師或具
有律師資格之人之委任狀；委任有律師資格者，另應附具律師資
格證書及釋明委任人與受任人有民事訴訟法第466條之1第1 項但
書或第2 項（詳附註）所定關係之釋明文書影本。
中    華    民    國    95    年    3     月    29    日
                                      書記官  張淑芬
附註：
民事訴訟法第466條之1（第1項、第2項）：
對於第二審判決上訴，上訴人應委任律師為訴訟代理人。但上訴
人或其他法定代理人具有律師資格者，不在此限。
上訴人之配偶、三親等內之血親、二親等內之姻親，或上訴人為
法人、中央或地方機關時，其所屬專任人員具有律師資格並經法
院認為適當者，亦得為第三審訴訟代理人。


司法院資訊處製作；財團法人民間司法改革基金會備份。
